臺灣臺東地方法院刑事判決　　　　　　　　　　　　　九十三年度訴字第一二四號
　　公　訴　人　臺灣臺東地方法院檢察署檢察官
　　被　　　告　丙○○
　　指定辯護人　本院公設辯護人　甲○○
右列被告因違反毒品危害防制條例案件，經檢察官提起公訴（九十三年度偵字第四六
六號、第七○九號），本院判決如左：
    主  文
丙○○無罪。
    理  由
一、公訴意旨略以：被告丙○○意圖販賣以謀取暴利，向不詳姓名年籍之人購入海洛
    因後，除部分供己吸用外，基於概括犯意，自民國九十一年十二月間某日起至九
    十二年一月下旬某日止，在臺東關山鎮其女友住處，以每小包新台幣（下同）一
    千元之價格，連續販賣重量不詳之海洛因予乙○○三次，及分別於九十二年十月
    底某日及同年十一月中旬某日，販賣重量不詳之海洛因予己○○二次，並於同年
    十二月四日二十二時許，在臺東縣關山鎮關山農會前，以一千元之價格，販賣海
    洛因○點二七公克給己○○一次。嗣為警查獲乙○○施用毒品案，及於九十二年
    十二月四日晚間十一時許，警方在臺東縣關山鎮關山農會超市前查獲己○○持有
    第一級毒品海洛因含袋重○點二七公克（淨重○點○五公克），因認其涉犯販賣
    第一級毒品犯嫌云云。
二、按犯罪事實應依證據認定之，無證據不得認定犯罪事實。又不能證明被告犯罪者
    ，應諭知無罪之判決，刑事訴訟法第一百五十四條第二項、第三百零一條第一項
    分別定有明文。又事實之認定，應憑證據，如未能發現相當證據，或證據不足以
    證明，自不能以推測或擬制之方法，為裁判基礎（最高法院四十年台上字第八六
    號判例參照）；且認定犯罪事實所憑之證據，雖不以直接證據為限，間接證據亦
    包括在內，然而無論直接證據或間接證據，其為訴訟上之證明，須於通常一般之
    人均不致有所懷疑，而得確信其為真實之程度者，始得據為有罪之認定，倘其證
    明尚未達到此一程度，而有合理之懷疑存在而無從使事實審法院得有罪之確信時
    ，即應由法院為諭知被告無罪之判決（最高法院七十六年台上字第四九八六號判
    例參照）。又按刑事訴訟法第一百六十一條已於九十一年二月八日修正公布，修
    正後同條第一項規定：檢察官就被告犯罪事實，應負舉證責任，並指出證明之方
    法。因此，檢察官對於起訴之犯罪事實，應負提出證據及說服之實質舉證責任。
    倘其所提出之證據，不足為被告有罪之積極證明，或其闡明之證明方法，無從說
    服法官以形成被告有罪之心證，基於無罪推定之原則，自應為被告無罪判決之諭
    知，最高法院九十二年度台上字第一二八號判決意旨即同此見解。
三、本件公訴人據以認定被告販賣第一級毒品，無非以證人乙○○、己○○警偵訊中
    及本院審理時證述及卷附乙○○所繪製現場草圖二紙、證人乙○○遭警方查獲時
    所採集之尿液經檢驗呈嗎啡陽性反應，證人己○○為警查獲時確持有海洛因、被
    告丙○○驗尿報告等情為其論據；惟訊據被告丙○○矢口否認有上開販賣第一級
    毒品海洛因犯行，辯稱：伊未販賣海洛因給乙○○及己○○，伊之前與乙○○吵
    架，因伊批評乙○○與別的男人有染，乙○○及己○○才挾怨報復而故意誣指伊
    販賣海洛因等語。經查：
（一）九十一年十月二日，證人乙○○係主動至警局接受驗尿，並舉發販賣一級毒品
      者為葉玉男、方瑞光。嗣迄九十二年十二月十七日，在九十二年核退字第一０
      一五號（未敘明被告為何人）案中作證稱「方瑞光未販賣海洛因給伊」、「不
      記得警詢時有說向方瑞光買海洛因」、「忘了有說過原要向葉玉男買，但被拒
      絕，改向方瑞光買海洛因」，並改稱：向綽號大朱的人買三次。此一翻異供證
      說詞過程顯示有下列瑕疵：(1)既然九十一年十月二日之舉發係主動而非被動，
      衡情於所購買對象及購買細節必然有所把握而於舉發前思慮再三，檢警也應配
      合進一步查證是否與事實相符，然由臺東縣警察局關山分局刑案偵查卷宗觀之
      ，該次舉發所陳述，以就方瑞光販賣海洛因時間、地點交代明確，且檢警因此
      配合該證詞而進行查證，竟於一年後，證人無瑞為翻異說詞，且無端捨原不利
      之方瑞光之指述，而指稱係向先前未曾提及之被告購買海洛因，其間難免有迴
      護方瑞光之嫌，且就是否有接觸方瑞光一事，亦與方瑞光所述「我出來後有去
      找她並原諒她」等語不符，另證人乙○○於該次證述中係就九十一年十月時所
      施用之海洛因案件為毒品來源之交代，是事後證稱被告對其販賣說詞，是否有
      其訴訟上利害關係為有利於方瑞光之考量，已非無疑，客觀言之尚難遽信。(2)
      證人乙○○係於坦認本身「九十一年九月或十月時」施用海洛因犯行之同時為
      對其販賣者之指證，則相對販賣海洛因之事實，檢警衡情也應是針對「九十一
      年九月或十月時」所施用毒品來源而為調查，是九十二年十二月十七日，在九
      十二年核退字第一０一五號案，檢察官訊問其「你的海洛因是向何人購買的」
      ，被告答以「跟綽號『大朱』的買的」，也應是針對該核退案之所調查之犯罪
      事實即「九十一年九月或十月時」，何以證人嗣後於本院結問程序中竟又改稱
      「九十一年底到九十二年初向被告買三次」，前後即呈現有矛盾之情，(3)證人
      乙○○於九十二年十二月十七日，在九十二年核退字第一０一五號案中，初度
      以翻異供詞方式向檢察官為不利被告之證詞時，並未採尿亦未因其他施用第一
      級毒品案件被取締，客觀上即乏具體事證以證明當時乙○○猶有施用海洛因，
      是所謂買三次之「九十一年底到九十二年初」時間點已是卷附被告於九十一年
      十月二日被採尿送驗之後，若無證據足認證人乙○○猶有施用第一級毒品，其
      逕指控被告對伊販賣即乏可信度，證人乙○○事隔一年有餘，在未有證據足認
      乙○○仍持續有施用毒品情形下，遽然於偵查中僅是以證人身分為翻異警訊供
      詞之證述，而為不利被告之指證，尚難採信為真實無訛。(4)本件警員曾於九十
      二年十二月廿六日「會同勘驗」證人乙○○所述臺東縣關山鎮德高里東明六號
      住居處所，亦未發現任何販賣毒品事證，事後亦未另有其他搜索結果或其他偵
      辦查證動作，單憑乙○○上開有瑕疵之證詞，自存在有嚴重之證據風險，本院
      認不足採。(5)證人己○○於偵查中明確證稱「（還有誰向丙○○買？）答：我
      不知道」，顯然亦無以供為證人乙○○證詞之佐證。(6)證人乙○○於偵查中證
      稱「（你為何指證他即被告販毒？）答：因為警察問我毒品何來，我向警察說
      向大朱買的」，然證人乙○○之指證被告販毒均係在偵查中向檢察官所述，未
      有向警察供證之情，其所為陳述亦有不符。綜上所述，證人乙○○之不利被告
      證詞確然有明顯瑕疵。
（二）再依九十二年十二月三十一日被告警初訊內容之記載，被告之到案係因於上開
      證人乙○○於九十二年十二月十七日，在九十二年核退字第一０一五號案中為
      不利被告之證詞後方為警方傳喚到案查證，此證諸證人即警員丁○○於本院審
      理中證稱「‧‧‧丙○○的部分是後來檢察署發交時才提到」，應可確認其情
      ，是被告被列為查辦對象，原與證人己○○無關，楊某係迄九十二年十二月四
      日，警方因查獲證人己○○駕駛變造車牌贓車之同時，由己○○主動自其身上
      取交出海洛因一小包、安非他命二小包、注射針筒一支，依楊某警訊中（第三
      次警訊）初次提及上開扣案毒品來源時係稱「是我向他人（綽號阿姨之女子）
      以新台幣一千元整代價購得」、「最後一次吸食毒品是九十二年十一月廿八日
      在我家使用海洛因，同年月廿五日在花蓮玉里朋友家吸食安非他命」；嗣第四
      次警訊筆錄中又改稱「查獲之海洛因一小包、安非他命二小包、注射針筒一支
      係九十二年十二月四日廿二時許於關山慈濟醫院大門前向關山鎮綽號『大豬』
      之丙○○所購買‧‧‧我是以新台幣一千元之當面交易的，當時丙○○係開一
      部喜美黑色汽車前往與我交易的，我用0000000000號連絡他好幾次
      ，警方可調通聯紀錄證明‧‧‧該電話係丙○○同居女友小阿姨所有電話‧‧
      ‧」「我於九十二年十一月三日晚上三點多時在關山鎮火車站前新千禧鐵馬城
      旅社一０九室內向綽號『大豬』之丙○○拿一包安非他命，‧‧‧」等語；嗣
      於檢察官第一次偵訊中又稱：「阿清叫伊去買的」「最近無吸食毒品」、「九
      十年三月戒治出來，在九十二年十一月中旬又開始吸食，是施用安非他命」「
      （有無替別人買過毒品？）答：有，阿娥、救命的，我都是帶他們去跟小阿姨
      買的，只帶他們去買一次，之後他們就自己去買了」、「今天被搜到的毒品（
      即海洛因一小包、安非他命二小包、注射針筒一支）是阿清叫我幫他買，我就
      去找小阿姨」、「我共跟小阿姨買過十幾次『毒品』，今年十月開始買，都是
      替朋友調，朋友都交給我一千元，我就買一千元，地點在小阿姨家，他的電話
      0000000000號‧‧‧」等語，就上開相關證詞比對結果，亦有下列
      瑕疵：(1)就上開扣案之海洛因、安非他命究係向男子或女子所購買，單單警訊
      中所述已有歧異說詞，且向所謂「大豬」者所購買究竟係安非他命或海洛因或
      兩者皆有，亦未有明確。(2)就上開扣案之海洛因、安非他命究係向男子或女子
      所購買，第四次警訊筆錄又與偵查中所述有所不同。(3)依己○○證詞既已明確
      證稱最後一次施用海洛因係「九十二年十一月廿八日」，則其於九十二年十二
      月四日為警查獲時自已無施用海洛因毒品，此證諸其於九十二年十二月四日為
      警查獲時採尿送驗結果僅安非他命陽性反應而無海洛因反應（鑑驗書附於九十
      二年度毒偵字第二九一號卷內）亦屬相符，是就己○○本人而言已無動機因己
      事由向被告購買海洛因，至其所供委託伊「調貨」之「阿清」之人，己○○又
      始終未供出具體可供查證之資料，自無從驗證其所證述是否與事實相符。(4)證
      人己○○既已具體供出買與被告交易方式係以電話0000000000號為
      之，並建議檢警調通聯紀錄查證，然此部分案發時極易查證之證據方法，觀卷
      證均付諸闕如，亦無從查證證人己○○所言是否相符，況該電話本係女子小阿
      姨所有，亦為己○○所證承，與其警訊初供所稱向女子「小阿姨」購買之情相
      符，何以嗣後又改稱係向男子即被告購得，證人並未有合理說明。(5)嗣於九十
      三年四月十二日檢察官偵查中就有關上開九十二年十二月四日，由己○○主動
      自其身上取交出海洛因一小包、安非他命二小包、注射針筒一支之交易過程，
      證人己○○稱：「那天查到的海洛因、安非他命是向小阿姨拿的」、「以我的
      行動電話0000000000號電話打小阿姨0000000000號連絡
      ，是小阿姨接的，說我要拿東西，她說叫我到車站等」、「那個車子是丙○○
      在開的，我沒有看到他，是他們先到的，我看到小阿姨人已經在車子外面」、
      「‧‧‧那天查的（按指上開九十二年十二月四日，由己○○主動自其身上取
      交出海洛因一小包、安非他命二小包、注射針筒一支）是小阿姨賣給我的，但
      之前有向丙○○買過二次，‧‧‧是在十月底，十一月中旬一次買二項，買一
      級與二級都有‧‧‧」等語，此一購買扣案之海洛因一小包、安非他命二小包
      、注射針筒一支偵查中說詞，其中有關向何人買一節又明顯與上開第四次警訊
      所稱不同，況依此次偵查中供詞證己○○明確證稱系爭扣案毒品係小阿姨賣給
      伊，且當日根本未看到被告丙○○，純粹係依據所謂喜美轎車以推測方式指證
      被告甚明，此一推測之詞既為被告所否認，自無以為不利被告之證據。
四、綜上所述，本件公訴人所引據以為不利被告之唯二最重要人證即上開證人乙○○
    、己○○之指證被告對伊等販賣海洛因，其等二證人相關毒品案件時所證陳尚與
    常情有違，而其等二證人為此證述時，均未有證據足認其等二人有施用第一級毒
    品海洛因犯行，而唯一扣案證物即扣案之海洛因一小包、安非他命二小包、注射
    針筒一支，又已明確非被告本人交付，而其等二人就如何向被告購買海洛因或其
    他毒品之事實既是於檢察官均未發覺有對被告不利證據情況下，由其二證人主動
    供證，則其等於未有明確證據之前，衡情若欲供出，必然有所深思，對具體如何
    購買毒品之次數果若如證人所言各僅二或三次，次數尚非多到無法明確供述之情
    ，其後二人之證詞竟先後有上開明顯之瑕疵，況證人己○○到本院接受交互詰問
    時，就交易細節、時間往往陳稱以記憶不清之詞，顯非符常情；再者，本件無論
    是證人乙○○、己○○供證之詞均明確提及交易連絡方法，依其等所述，當可以
    偵查方法使被告販賣之主觀意圖透過科學辦案方法呈現，然本件卷內所附卷證資
    料即有未足，單憑證人空言之指證，彼此所供證之言又無法供為互相佐證，自有
    其證據法則上之危險性；基此論點，其等乙○○、己○○之證詞尚乏具體達於可
    確信之證明力，即難據以為對被告論罪依據，此外卷附乙○○所繪製現場草圖二
    紙，充其量僅能據以證明證人約略知情被告住處耳，亦無以供為有無販賣「第一
    級毒品」之證據，而卷附之被告檢驗結果通知書共有兩份，檢驗結果，分別有有
    施用海洛因反應，亦有未施用海洛因反應，公訴人據此即認被告持有第一級毒品
    ，足以擔保證人證言真實性，尚不可採，另案由證人己○○身上所扣得毒品為海
    洛因等情，己○○均未提及係被告所親手交付，自無法據此認定被告販賣海洛因
    ，復查無其他積極證據足認被告有何販賣第一級毒品犯行，自屬犯嫌未足，應為
    無罪之諭知。
    據上論斷，應依刑事訴訟法第三百零一條第一項，判決如主文。
本案經檢察官戊○○到庭執行職務。
中      華      民      國    九十四    年      一    月    十一      日
                                      臺灣臺東地方法院刑事第一庭
                                          審判長法  官  洪兆隆
                                                法  官  黃珮茹
                                                法  官  呂煜仁
右正本證明與原本無異。
如不服本判決，應於判決送達後十日內向本院提出上訴狀。（須附繕本）
「切勿逕送上級法院」
                                                書記官  王敏玉
中      華      民      國    九十四    年      一    月    十二      日
